【裁判字號】    98,訴,153
【裁判日期】    981116
【裁判案由】    毒品危害防制條例
【裁判全文】
臺灣桃園地方法院刑事判決               98年度訴字第153號
公  訴  人  臺灣桃園地方法院檢察署檢察官
被      告  甲○○
選任辯護人  李銘洲律師
上列被告因毒品危害防制條例案件，經檢察官提起公訴（97 年
度偵字第22264 號），本院判決如下︰
    主  文
甲○○共同運輸第三級毒品，累犯，處有期徒刑陸年陸月，扣案
第三級毒品愷他命陸包（合計驗餘淨重伍仟玖佰玖拾捌點肆捌公
克、純度約百分之玖拾捌）、用以盛裝上述愷他命所用之包裝夾
鏈袋拾貳個均沒收。
    事  實
一、甲○○前於民國92年間因賭博案件，經本院判處有期徒刑4
    月確定，於93年1 月29日易科罰金執行完畢，詎仍不知悔改
    ，其有施用愷他命之惡習，明知愷他命（Ketamine，俗稱K
    他命）係毒品危害防制條例所列管之第三級毒品，不得非法
    運輸，亦知悉姓名年籍不詳綽號「阿文」之成年男子宿以販
    賣第三級毒品愷他命以營利，竟與「阿文」共同基於運輸第
    三級毒品愷他命之犯意聯絡，於97年10月15日中午12時許，
    在桃園縣桃園市○○路652 號7-11便利商店同側前50至60公
    尺處之加油站與「阿文」見面，由「阿文」將內有愷他命6
    包（每包均以2 個包裝夾鏈袋包裹，驗前總毛重6083.86 公
    克，包裝塑膠袋總重85.26 公克，經鑑定機關取樣0.12公克
    鑑定用罄，驗餘淨重5998.48 公克，純度約98﹪）之粉紅色
    塑膠手提袋，放置於甲○○駕駛之車牌號碼V7-5127 號自用
    小客車之後行李箱內，推由甲○○運輸至桃園縣桃園市○○
    路家樂福大賣場交付予綽號「阿強」之男子。甲○○旋駕駛
    後行李箱內放置有上開愷他命毒品之自用小客車，往前行駛
    50至60公尺至桃園縣桃園市○○路652 號7-11便利商店前併
    排停車，下車後在便利商店前來回走動，適有警員曹富榮等
    4 人駕駛警車執行一般巡邏勤務，駛至該處，見甲○○目視
    馬路，時而低頭注視手中皮夾，時而抬頭向馬路張望，行跡
    可疑，便下車對甲○○進行盤查及請求出示證件，並詢問是
    否有前科、本地人否、欲作何事，甲○○回答沒有前科，住
    台北，在此地等人等語，並將背包打開予員警察看並無異狀
    ，經員警電腦連線查詢發現甲○○有施用毒品前科，與甲○
    ○所述不符，且察覺甲○○神色緊張，認有可疑情事，員警
    再詢問甲○○是如何到達現場，是否駕駛併排之車號V7-512
    7 自用小客車時，甲○○即迅速轉身欲跑離現場，旋為警攔
    阻制服，經員警查看上開自用小客車之後行李箱，目視發現
    前揭開封式粉紅色塑膠手提袋內裝有上開愷他命6 包，而予
    以扣案，另自甲○○隨身背包內扣得新臺幣（下同）40萬元
    、行動電話3 支，始查悉上情。
二、案經桃園縣政府警察局移送臺灣桃園地方法院檢察署檢察官
    偵查起訴。
    理  由
壹、證據能力部分：
一、按警察職權行使法第6 條第1 項共列舉6 款事由，警察得於
    公共場所或合法進入之場所，對下列各款之人查證其身分：
    一、合理懷疑其有犯罪嫌疑或有犯罪之虞。二、有事實足認
    其對已發生之犯罪或即將發生之犯罪知情者。三、有事實足
    認為防止其本人或他人生命、身體之具體危害，有查證其身
    分之必要。四、滯留於有事實足認有陰謀、預備、著手實施
    重大犯罪或有人藏匿之處所。五、滯留於應有停（居）留許
    可之處所，而無停（居）留許可。六、行經指定公共場所、
    路段及管制站者。再依同法第7 條第1 項規定，警察依第6
    條之規定執行臨檢與盤查時，為查證人民身分，得採取下列
    之必要措施：一、攔停人、車、船及其他交通工具。二、詢
    問姓名、出生年月日、出生地、國籍、住居所及身分證統一
    編號等。三、令出示身分證明文件。四、若有明顯事實足認
    其有攜帶足以自殺、自傷或傷害他人生命或身體之物者，得
    檢查其身體及所攜帶之物。查本案係警員執行一般巡邏勤務
    時發現被告甲○○於桃園縣桃園市○○路652 號7-11便利商
    店前來回走動，並見被告目視馬路，時而低頭注視手中皮夾
    ，時而抬頭向馬路張望，行跡可疑，因警方對於有提款機之
    超商會作一般防範搶超商之巡邏勤務，且在超商門口徘徊等
    候之人較為可疑，警員遂認被告有犯罪嫌疑之合理懷疑，對
    其進行盤查，並要求出示證件一節，業據證人即查獲本案當
    時任職於桃園縣政府警察局保安警察隊警員曹富榮、林芳宜
    於本院審理中證述明確（見本院卷第119 頁背面至第124 頁
    ），從而警員曹富榮等人依警察職權行使法第6 條第1 項第
    1 、4 款規定執行臨檢與盤查，並依同法第7 條第1 項第2
    、3 款規定請被告出示證件，自符合比例原則，且無逾越必
    要程度，其等盤查行為於法並無不合，應屬合法執行公務之
    行為，具有適法性。
二、次按搜索，經受搜索人出於自願性同意者，得不使用搜索票
    。但執行人員應出示證件，並將其同意之意旨記載於筆錄，
    刑事訴訟法第131 條之1 定有明文。而所謂「自願性」同意
    ，係指同意須出於同意人之自願，非出於明示、暗示之強暴
    、脅迫。法院應審查同意之人是否具同意權限，有無將同意
    意旨記載於筆錄由受搜索人簽名或出具書面表明同意之旨，
    並應綜合一切情狀包括徵求同意之地點、徵求同意之方式是
    否自然而非具威脅性、同意者主觀意識之強弱、教育程度、
    智商、自主之意志是否已為執行搜索之人所屈服等加以審酌
    （最高法院94年度台上字第1361號判決意旨參照）。經查，
    員警並未接獲任何線報，僅因見被告形跡可疑而予盤查，且
    查看被告隨身背包並無異狀，嗣經員警電腦連線查詢發現被
    告有施用毒品前科，與被告所述不合，且察覺被告回答時神
    色緊張，於追問被告是如何到達現場，是否開車號V7-5127
    自用小客車時，被告即迅速轉身欲跑離現場，為警攔阻後，
    被告隨後交付自用小客車鑰匙，員警即搜索上開自用小客車
    一節，固據證人曹富榮於本院審理中證述在卷（見本院卷第
    11 9頁背面至第123 頁），且卷附搜索扣押筆錄亦記載本件
    係依刑事訴訟法第131 條之1 執行同意搜索，惟依當時客觀
    狀況，被告所述前科資料不符或轉身欲跑離現場之行為，尚
    不符合刑事訴訟法第88條之1 第1 項各款所定司法警察得以
    逕行拘提嫌疑犯之情形；其次，依當時被告轉身欲跑離現場
    為警攔阻並控制之情狀以觀，堪認已造成被告心理上之重大
    壓力，其自主意志顯然已為執行搜索之員警所屈服，況被告
    在被壓制後，警員要查看被告所駕駛之自用小客車時，被告
    有表示不可以一節，亦據證人曹富榮證述無訛（見本院卷第
    120 頁背面），自難認被告當時有出於真摯性之同意搜索，
    從而事後於警察局被告縱簽署自願受搜索同意書亦難治癒其
    於受搜索當時非出於自願之瑕疵。又本件到場員警雖有依客
    觀情狀足以認定有合理懷疑而得盤查被告身分，然在查獲毒
    品前，無從認定被告為現行犯，亦無刑事訴訟法所定司法警
    察得逕行拘提之事由，自不得為附帶搜索，且被告簽具之自
    願受搜索同意書亦非出於真意，故員警執行搜索應屬違背法
    定程序。然按除法律另有規定外，實施刑事訴訟程序之公務
    員因違背法定程序取得之證據，其有無證據能力之認定，應
    審酌人權保障及公共利益之均衡維護，刑事訴訟法第158 條
    之4 定有明文。又刑事訴訟，係以確定國家具體之刑罰權為
    目的，為保全證據並確保刑罰之執行，於訴訟程序之進行，
    固有許實施強制處分之必要，惟強制處分之搜索、扣押，足
    以侵害個人之隱私權及財產權，若為達訴追之目的而漫無限
    制，許其不擇手段為之，於人權之保障，自有未周；故基於
    維持正當法律程序、司法純潔性及抑止違法偵查之原則，實
    施刑事訴訟程序之公務員不得任意違背法定程序實施搜索、
    扣押；至於違法搜索、扣押所取得之證據，若不分情節，一
    概以程序違法為由，否定其證據能力，從發現事實之角度而
    言，難謂適當，且若僅因程序上之瑕疵，致使許多與事實相
    符之證據，無例外地被排除而不用，例如案情重大，然違背
    法定程序之情節輕微，若遽捨棄該證據不用，被告可能逍遙
    法外，此與國民感情相悖，難為社會所接受，自有害於審判
    之公平正義；因此，對於違法搜索、扣押所取得之證據，除
    法律另有規定外，為兼顧程序正義及發現實體真實，應由法
    院於個案審理中，就個人基本人權之保障及公共利益之均衡
    維護，依比例原則及法益權衡原則，予以客觀之判斷，亦即
    宜就違背法定程序之程度、違背法定程序時之主觀意圖（即
    實施搜索、扣押之公務員是否明知違法並故意為之）、違背
    法定程序時之狀況（即程序之違反是否有緊急或不得已之情
    形）、侵害犯罪嫌疑人或被告權益之種類及輕重、犯罪所生
    之危險或實害、禁止使用證據對於預防將來違法取得證據之
    效果、偵審人員如依法定程序，有無發現該證據之必然性、
    證據取得之違法對被告訴訟上防禦不利益之程度等情狀予以
    審酌，以決定應否賦予證據能力（最高法院93年台上字第66
    4 號判例要旨參照）。綜合前述情節及案發當時客觀情狀以
    觀，實施本案搜索、扣押之警員，渠等主觀上尚難謂有何明
    知違法卻猶仍故意實施搜索之情事，況被告既欲逃離現場，
    又不同意警員查看其車輛，若不立即加以搜索，任由被告駕
    車離去，證據顯然稍縱即逝，警員予以當機立斷執行搜索及
    扣押，實有緊急且不得已之情形，再者，搜索查扣之愷他命
    毒品共6 包，驗餘淨重竟達5998.48 公克，純度高達98% ，
    不僅係認定本案犯罪之重要證據，且一旦流入市面，將造成
    毒品擴散之重大毒害，衡酌搜索過程對被告之人權並無造成
    重大危害，若逕將搜索所得之毒品完全排除不用，無論對於
    本案或其他相類似之案件，將對於社會安全及公共利益產生
    重大不利之影響。本院考量查獲之第三級毒品愷他命為政府
    公告禁止製造、運輸、販賣之違禁物，對於社會秩序安全影
    響甚鉅，權衡人權保障及公共利益之維護，應認本件扣案之
    愷他命6 包具有證據能力，得為本案之證據。辯護人徒以：
    警方固查獲上開愷他命6 包，惟依當時情況，員警徒憑查詢
    前科資料之結果與被告當場陳述有所出入，即當場壓制被告
    於地，又未經被告同意逕行開啟上開自用小客車之後行李箱
    予以搜索，並已逾越附帶搜索須以目光可及或立即可觸之合
    理範圍，且卷附之被告同意搜索之同意書，並非於搜索時當
    場製作，而係員警將被告帶回警局後，命被告簽名填載而成
    ，因係事後取得同意書，已不符合事前真摯同意之要件，本
    件警方搜索、扣押過程顯然違背法定程序，扣案之毒品應係
    違法取得而無證據能力云云，自不足採，核先敘明。
貳、實體部分：
一、訊據被告固坦承在富國路上距7-11便利商店同側50至60公尺
    處之加油站與「阿文」見面，「阿文」將東西交給伊，要伊
    載至家樂福交給「阿強」，嗣於上開時、地，為警查獲並扣
    得前開第三級毒品愷他命等情不諱（見偵查卷第18、38頁，
    本院卷第33頁），惟矢口否認有何運輸愷他命之犯行，辯稱
    ：是「阿文」要伊把後行李箱打開，「阿文」就直接放進去
    ，伊不知道代為運送之物品是愷他命云云。經查：
（一）本件查扣之上開6 包白色結晶體，經送請內政部警政署刑
      事警察局鑑定結果，認確含有第三級毒品愷他命成分，驗
      前總毛重6083.86 公克，包裝塑膠袋總重85.26 公克，經
      鑑定機關取樣0.12公克鑑定用罄，驗餘淨重5998.48 公克
      ，純度約98% ，有該局97年10月30日刑鑑字第0970159621
      號鑑定書在卷可憑（見偵查卷第99頁），足認查扣被告所
      運輸之物品為第三級毒品愷他命無疑。
（二）在被告駕駛之車號V7-5127 號自用小客車之後行李箱內扣
      案之前揭愷他命6 包，係放置在開封式之粉紅色塑膠手提
      袋內，於員警一打開後行李箱，即發現該粉紅色手提袋開
      口朝上，其內裝有上開愷他命等情，業據證人即查獲員警
      曹富榮、林芳宜、王朝興於本院審理時證述明確（見本院
      卷第121 、123 、124 頁、第126 頁背面），並有查獲時
      之照片、扣押物品目錄表在卷可稽（見偵查卷第11、22頁
      ），已見上開毒品並未刻意包裝掩藏及放置於隱密處。
（三）被告站在桃園縣桃園市○○路652 號7-11便利商店前來回
      走動之際，適有警員曹富榮等4 人駕駛警車至該處執行一
      般巡邏勤務，見被告目視馬路，時而低頭注視手中皮夾，
      時而抬頭向馬路張望，行跡可疑，便下車對被告進行盤查
      ，並請求出示證件，且詢問是否有前科、為本地人否、欲
      作何事，被告出示證件後回答：沒有前科，住台北，在此
      地等人等語，並將隨身背包出示予員警查看並無異狀，但
      經員警電腦連線查詢結果發現被告有施用毒品前科，與其
      所述不符，且察覺被告回答時神色緊張，認有可疑情事，
      員警再詢問被告是如何到達現場，是否駕駛現場併排之車
      號V7-5127 自用小客車時，被告即迅速轉身欲跑離現場，
      旋為警攔阻之查獲經過等情，亦據證人曹富榮、林芳宜、
      王朝興於本院審理時證述綦詳（見本院卷第119 頁背面至
      127 頁），並經本院勘驗上開超商監視錄影畫面無訛，有
      勘驗筆錄、監視錄影畫面翻拍照片在卷可佐（見本院卷第
      56、57頁、偵查卷第93頁）。依當時員警盤查經過以觀，
      員警盤查被告時，要求其出示身分證件，並詢問有無前科
      ，被告亦將隨身背包出示予員警查看並無異狀，以當時客
      觀狀況，被告尚無任何犯罪嫌疑，或顯現犯罪痕跡，此時
      員警亦未為任何逮捕、拘提之強制處分，被告大可待員警
      盤查後再行離去，惟其竟於員警詢問駕駛何種交通工具至
      現場時，被告即轉身欲跑離現場，顯然其對於所駕駛之自
      用小客車藏有違禁物品，知之甚詳。且被告初始均配合警
      員之盤查，甚至出示隨身背包給警員查看，均不認為隱私
      或人權有受不法對待或侵犯。然於警員表示要求查看被告
      駕駛之車輛時，被告即表明若警員無搜索票，伊即無法配
      合供警員搜索查看車輛乙節，業經被告供明在卷（見本院
      卷第134 頁背面），衡情被告之車上若無違禁物品，顯無
      就此刻意予以拒絕查看之理，益見被告知悉車上放置有違
      禁物品。再參以證人曹富榮證述：於查獲毒品時，伊有詢
      問被告該物品是否為愷他命，被告有點頭等情（見本院卷
      第120 頁背面），均見被告知悉代為運送之物品為愷他命
      ，情極明灼，被告辯稱：不知代「阿文」運送之物品為愷
      他命云云，顯係臨訟畏罪圖卸之詞，不足採信，被告之辯
      護人亦主張：係「阿文」自行將手提袋放置於後行李箱內
      ，被告並未親眼目睹「阿文」放置之物品，被告主觀上應
      不知悉代「阿文」運送之物品為愷他命云云，亦無足採。
（四）被告於警詢中供稱：伊有施用愷他命，曾向「阿文」買過
      2 次愷他命等語（見偵查卷第19頁），被告顯知悉「阿文
      」擁有愷他命來源，甚且曾向「阿文」購買愷他命，已見
      「阿文」就是否為愷他命殊無刻意隱瞞之必要，再衡諸愷
      他命毒品價格昂貴且得來不易，扣案之毒品毛重重達6 公
      斤，可謂價值不斐，若無相當信賴關係，斷無貿然交付被
      告代為運送之理，一則恐遭被告私吞，一則恐因被告一旦
      發覺竟是鉅量毒品，為避免無端擔負刑罰重罪，致向警方
      檢舉，「阿文」既將本件價值不斐之鉅量毒品交付被告代
      為運送，顯見彼此間有相當信任關係，況依前述，「阿文
      」又無必須加以隱瞞之必要，並參酌其2 人見面時，「阿
      文」逕將未刻意包裝掩藏之內有本件愷他命毒品之塑膠手
      提袋放置於被告所駕駛車輛之後行李箱內，在在足認「阿
      文」事前聯絡被告時即已告知係運送愷他命，其2 人就運
      輸本件愷他命，自有犯意聯絡及行為分擔，至堪認定。又
      依被告供承係「阿文」自行將內有本件愷他命毒品之塑膠
      手提袋放置於被告所駕駛車輛之後行李箱內，被告既未接
      觸上開毒品包裝袋，從而並未在盛裝愷他命之包裝夾鏈袋
      及前開粉紅色塑膠手提袋上採得被告留存之指紋，自屬事
      理之常，尚難據此為被告有利之認定，要無疑義。
（五）綜上，被告運輸愷他命毒品之犯行，事證明確，其犯行洵
      堪認定。
二、論罪科刑部分：
（一）被告行為後，毒品危害防制條例第4 條業於98年5 月20日
      修正公布，並於同年月22日起施行（司法院98年6 月29日
      院台廳刑一字第0980014643號函意旨參照）。本件被告上
      開運輸第三級毒品愷他命行為後，同條例第4 條第3 項運
      輸第三級毒品罪之法定刑罰金部分已修正提高，自應以被
      告行為時之法律有利於被告，依刑法第2 條第1 項前段規
      定，應適用98年5 月20日修正前之毒品危害防制條例第4
      條規定。
（二）按毒品危害防制條例所稱「運輸」毒品行為，係指本於運
      輸之意思由甲地運到乙地之行為，包括國際間及國內一切
      載運與輸送毒品之情形而言，倘有此載運與輸送意圖者，
      一有搬運輸送之行為，犯罪即已成立，非以運抵目的地為
      完成犯罪之要件，換言之，區別該罪既遂、未遂之依據，
      應以已否起運為準，既已起運，運輸行為即已完成，不以
      達到目的地為既遂條件（最高法院92年度台上字第5426號
      、第3096號判決要旨參照）。查被告自桃園市○○路652
      號7-11超商同側前50至60公尺處之加油站受「阿文」之託
      將毒品運送交付予「阿強」，嗣於超商前遭警查獲，然其
      既已起運，運輸行為即已既遂，自不待言。且愷他命係毒
      品危害防制條例第2 條第2 項第3 款所列管之第三級毒品
      。核被告所為，係犯98年5 月20日修正前毒品危害防制條
      例第4 條第3 項之運輸第三級毒品罪。被告與自稱「阿文
      」之成年男子間，就前揭運輸第三級毒品愷他命之犯行，
      有犯意聯絡及行為分擔，為共同正犯。被告於92年間因賭
      博案件，經本院判處有期徒刑4 月確定，於93年1 月29日
      易科罰金執行完畢，有臺灣高等法院被告前案紀錄表1份
      附卷可參，其於徒刑執行完畢後，5 年內故意再犯本件有
      期徒刑以上之罪，為累犯，應依刑法第47條第1 項規定加
      重其刑。爰審酌被告正值年輕，竟分擔運輸第三級毒品，
      其所運輸之毒品重達6 公斤，數量非微，助長社會毒品氾
      濫，危害匪淺，惟因及時查獲尚未造成重大危害，其犯罪
      動機、手段、犯後態度等一切情狀，量處如主文所示之刑
      ，以資懲儆。
三、沒收部分：
    扣案之第三級毒品愷他命6 包（驗餘淨重5998.48 公克，純
    度約98% ），既屬構成犯罪行為標的之違禁物，應依刑法第
    38條第1 項第1 款規定宣告沒收（最高法院96年度台上字第
    89號判決意旨參照），至取樣化驗部分，既已驗畢用罄而滅
    失，自無庸再予宣告沒收。盛裝上開愷他命之包裝夾鏈袋12
    個（按每包毒品均以2 個夾鏈袋包裹，故包裝夾鏈袋有12個
    ），係用以包裝、運輸毒品之工具，為共犯「阿文」所有，
    供本件犯罪所用之物，應依毒品危害防制條例第19條第1 項
    前段之規定，宣告沒收。扣案之現金40萬元、行動電話3 支
    ，乏確據證明與本案有何關聯，自不得宣告沒收。又用以包
    裝毒品所用之前開粉紅色塑膠手提袋，並未扣案，亦無證據
    證明尚屬存在，爰不予宣告沒收。
據上論斷，應依刑事訴訟法第299 條第1 項前段，修正前毒品危
害防制條例第4 條第3 項，毒品危害防制條例第19條第1 項前段
，刑法第2 條第1 項前段、第11條、第28條、第47條第1 項、第
38條第1 項第1 款，判決如主文。
本案經檢察官施昱廷到庭執行職務。
中    華    民    國    98    年    11    月    16    日
                  刑事第一庭  審判長法  官  曾家貽
                                    法  官  俞力華
                                    法  官  張瓊華
以上正本證明與原本無異。
如不服本判決應於收受判決後10日內向本院提出上訴書狀，並應
敘述具體理由。其未敘述上訴理由者，應於上訴期間屆滿後20日
內向本院補提理由書( 均須按他造當事人之人數附繕本) 「切勿
逕送上級法院」。
                                    書記官  李宜娟
中    華    民    國    98    年    11    月    20    日
附錄本案論罪科刑法條：
修正前毒品危害防制條例第4 條第3 項
製造、運輸、販賣第三級毒品者，處5 年以上有期徒刑，得併科
新臺幣5 百萬元以下罰金。

司法院資訊處製作；財團法人民間司法改革基金會備份。
